最高法院刑事判決                              八十八年度台上字第七六二一號
    上  訴  人  乙○○
                己○○
                戊○○
                甲○○
                丙○○
    右  一  人
    選任辯謢人  羅子武律師
    上  訴  人  丁○○
                庚○○
    右二人共同
    選任辯護人  林辰彥律師
                黃淑怡律師
右上訴人等因違反稅捐稽徵法案件，不服台灣高等法院中華民國八十七年七月三日第
二審更審判決（八十六年度上更(一)字第一二號，起訴案號：台灣台北地方法院檢察署
八十二年度偵字第九六九一、一二○○四、一三六五七、一六六二六、一七一七○、
一七五六四、一七九八七、一八八七二、二一二七三、二六九七一號），提起上訴，
本院判決如左：
    主  文
原判決關於乙○○、甲○○、丙○○、己○○、戊○○、丁○○、庚○○部分均撤銷
，發回台灣高等法院。
    理  由
本件原判決認定：(一)１上訴人乙○○係偉澤股份有限公司（下稱偉澤公司）、昇鑫股
份有限公司（下稱昇鑫公司）、亨信實業股份有限公司（下稱亨信公司）、眾康股份
有限公司（下稱眾康公司）、立北股份有限公司（下稱立北公司）、高岩股份有限公
司（下稱高岩公司）、品珈企業股份有限公司（下稱品珈公司）、眾揚股份有限公司
（下稱眾揚公司）、鯤園股份有限公司（下稱鯤園公司）、源鵬實業有限公司（下稱
源鵬公司）、建楠實業股份有限公司（下稱建楠公司）、洪浩企業有限公司（下稱洪
浩公司）、霖翔股份有限公司（下稱霖翔公司）、緯慶有限公司（下稱緯慶公司）、
及玄立股份有限公司（下稱玄立公司）、禾鈞股份有限公司（下稱禾鈞公司）、佐賀
股份有限公司（下稱佐賀公司）、聖蓬股份有限公司（下稱聖蓬公司）、嘉易股份有
限公司（下稱嘉易公司）、德嵩企業股份有限公司（下稱德嵩公司）、環朱企業股份
有限公司（下稱環朱公司）、怡昭企業股份有限公司（下稱怡昭公司）、源益精機股
份有限公司（下稱源益公司）、喬勇企業有限公司（下稱喬勇公司）、誼彬股份有限
公司（下稱誼彬公司）、竹皇股份有限公司（下稱竹皇公司）、力照企業股份有限公
司（下稱力照公司）、錦仕企業股份有限公司（下稱錦仕公司）、郁威企業股份有限
公司（下稱郁威公司）實際負責人，與偉澤、鯤園公司登記負責人即上訴人甲○○，
昇鑫、源鵬公司登記負責人吳淵正、吳清文（源鵬公司七十九年三月以前登記負責人
、以上二人由第一審法院另結）、亨信、霖翔、緯慶公司登記負責人吳同行（由第一
審法院另結），眾康、高岩公司登記負責人孫立達，立北、品珈公司登記負責人即上
訴人丙○○，眾揚、洪浩公司登記負責人吳清連（已經第一審法院判刑確定），建楠
公司登記負責人吳三吉（由第一審法院另結）共同意圖為自己不法之所有，基於概括
犯意，自民國七十六年間起至八十一年間止，彼此間連續以交叉開立統一發票方式或
與榕暉有限公司（下稱榕暉公司）、貿德實業有限公司（下稱貿德公司）負責人即上
訴人己○○、輝發企業股份有限公司（下稱輝發公司）、昶順股份有限公司（下稱昶
順公司）、連鑫公司負責人胡瑞章、煒楠企業有限公司（下稱煒楠公司）負責人吳建
成、盈嘉企業股份有限公司（下稱盈嘉公司）負責人吳三吉、集特股份有限公司（下
稱集特公司）負責人鍾清平（另由檢察官偵查）、環朱公司負責人何貞國、佐賀公司
登記負責人陳建序、力照公司負責人薛明鎮、樺岱企業股份有限公司（下稱樺岱公司
）負責人周武松、林達企業股份有限公司（下稱林達公司）、衡昇興業股份有限公司
（下稱衡昇公司）、泰禹股份有限公司（下稱泰禹公司）負責人即上訴人丁○○、譽
寶股份有限公司（下稱譽寶公司）負責人丁○○、上訴人庚○○、源益公司登記負責
人溫崇正（由第一審法院另結），互相簽開不實交易之統一發票或票據作為憑證記入
帳冊，虛增業績製造信用，以便申請貸款時欺罔銀行。２丙○○係立北公司登記負責
人，丁○○、庚○○係譽寶公司負責人，竟共同意圖為自己不法之所有，基於概括之
犯意，自七十六年間起至八十一年間止，連續與鑫潤公司董事長鍾清平及副董事長胡
瑞章、眾揚公司登記負責人吳清連、源鵬及昇鑫公司登記負責人吳淵正，及上開公司
之實際負責人乙○○、昶順公司負責人胡瑞章互相簽開不實交易之統一發票或票據作
為憑證記入帳冊，以虛增業績製造信用。３上訴人戊○○係凱真股份有限公司（下稱
凱真公司）負責人，意圖為自己不法之所有，基於概括犯意，連續與互綜股份有限公
司（下稱互綜公司）、凱權股份有限公司（下稱凱權公司）負責人戴清中，樺岱公司
及山唐股份有限公司（下稱山唐公司）負責人周武松、川芝股份有限公司（下稱川芝
公司）負責人洪石山（已死亡，由原審判決不受理），力照公司負責人薛明鎮、嘉易
公司負責人何貞國、玄立公司登記負責人莊澤燦、佐賀公司登記負責人（各該負責人
並為商業負責人）陳建序，及力照、嘉易、玄立、佐賀公司實際負責人乙○○互相簽
開不實交易之統一發票或票據作為憑證記入帳冊，以虛增業績製造信用，便於乙○○
欺罔銀行。４再於七十六年間起至八十一年間止，分別連續持向台灣銀行、台灣省合
作金庫、華南商業銀行、台灣中小企業銀行、高雄市銀行、彰化商業銀行、富邦商業
銀行、華僑商業銀行、中國農民銀行、國泰信託投資股份有限公司、第一商業銀行、
台灣土地銀行等金融行庫申辦融資貸款（貸款行庫、貸款情形、貸款公司「負責人」
、貸款方法詳如原判決附表一），致使台灣銀行等金融行庫陷於錯誤陸續貸予款項。
迨八十年初貸款至一定數額時，各該公司即開始相繼大量退票、倒帳，至八十一年十
一月止，逾期未還金額高達新台幣（下同）六億餘元（被告、公司名稱、貸款銀行、
放款餘額、訂約金額、逾期未還金額詳如原判決附表二）。(二)戊○○係納稅義務人金
瑞發股份有限公司（下稱金瑞發公司）及凱真公司負責人。甲○○係納稅義務人偉澤
公司、鯤園公司負責人。莊澤燦係納稅義務人玄立、禾鈞公司登記負責人（乙○○係
實際負責人）。陳建序係納稅義務人佐賀、聖蓬公司登記負責人（乙○○係實際負責
人）。何貞國係納稅義務人嘉易公司、德嵩公司、怡昭公司、環朱公司負責人（乙○
○係實際負責人）。溫崇正係納稅義務人源益公司登記負責人（乙○○係源益公司實
際負責人）。己○○係納稅義務人榕暉、貿德公司負責人。溫崇正係納稅義務人誼彬
、喬勇公司登記負責人（乙○○係實際負責人）。謝朝龍（另行審理）、己○○、洪
石山、羅永慶係納稅義務人川芝公司歷任負責人。丁○○係納稅義務人誠洋股份有限
公司（下稱誠洋公司）負責人。庚○○係納稅義務人譽寶公司及晨暘公司負責人。薛
明鎮係納稅義務人竹皇公司、力照公司、錦仕公司、郁威公司登記負責人（乙○○係
上開公司實際負責人），並均為商業負責人。分別自八十年一月起至八十一年十二月
止，取得或開立不實之統一發票記入帳冊，持向稅捐稽徵機關申報，以逃漏營業稅（
被告、公司名稱、取得或開立之不實統一發票、時間、證據均詳如原判決附表三）。
(三)丁○○於七十四年初設立林達公司，因財務困難，亟需向金融行庫借用資金，乃與
其妻庚○○共同意圖為自己不法之所有，基於概括犯意自七十八年間起先後自任負責
人設立仲乙股份有限公司（下稱仲乙公司）及衡昇公司，以其妻庚○○擔任負責人設
立譽寶公司、晨暘股份有限公司（下稱晨暘公司），以其不知情之同學林國鵬為負責
人接手或設立國暢實業股份有限公司（下稱國暢公司）、泰禹公司，並為使各公司之
營業額能符合各金融行庫之授信標準，乃彼此交叉開立不實交易之統一發票記入帳冊
，虛增各公司營業額達十億七千九百二十餘萬元（詳如原判決附表四），然後持向台
灣銀行、台灣省合作金庫、華南商業銀行、彰化商業銀行、世華聯合商業銀行、第一
商業銀行、台灣中小企業銀行、寶島銀行，上海銀行等金融行庫詐貸，使台灣銀行等
金融行庫陷於錯誤陸續貸放，總計詐得各行庫貸款約一億八千二百十八萬元及美金四
百七十四萬餘元（詳如原判決附表五），嗣於八十二年二月起即陸續拒絕清償等情。
因而撤銷第一審關於上訴人等部分之判決，改判論處上訴人等共同連續公司負責人，
為納稅義務人，以不正當方法逃漏稅捐罪刑，固非無見。
惟查(一)有罪判決書之事實一欄為適用法令之依據，凡與適用法令有關之事實必須詳為
記載，始足為適用法令之基礎。原判決事實(二)認定乙○○係玄立等公司實際負責人，
己○○、戊○○、丁○○、庚○○分別係榕暉等公司之負責人，以不實之統一發票記
入帳冊，持向稅捐稽徵機關申報，以逃漏營業稅等情，惟究竟逃漏營業稅若干？是否
尚逃漏營利事業所得稅？均未明白認定，詳細記載，致事實尚欠明確。再依該部分事
實之認定，丙○○似未參與以不正當方法逃漏稅捐之行為，原判決竟論丙○○共同連
續公司負責人，為納稅義務人，以不正當方法逃漏稅捐罪刑，其宣示之主文與所記載
之事實，似不相一致，非無判決理由矛盾之可議。本院前次發回意旨業已指明，茲原
判決仍疏未調查審認，致原有瑕疵依然存在。(二)稅捐稽徵法第四十七條第一款之規定
，係將納稅義務人之公司之責任，基於刑事政策之考慮，於其應處徒刑範圍內，轉嫁
於公司之負責人，故於此情形而受罰之公司負責人，乃屬於「代罰」之性質。再該條
款所定之處罰主體「公司法規定之公司負責人」，依公司法第八條第一項規定：「本
法所稱公司負責人：在無限公司、兩合公司為執行業務或代表公司之股東；在有限公
司、股份有限公司為董事」，第二項規定：「公司之經理人或清算人，股份有限公司
之發起人、監察人、檢查人、重整人或重整監督人，在執行職務範圍內，亦為公司負
責人」，本件原判決僅認定乙○○係玄立等公司之實際負責人，該等公司名義負責人
為其他人，何以又論乙○○與甲○○等人有犯意聯絡及行為分擔，應共負稅捐稽徵法
第四十一條罪責，而非幫助犯﹖並未於理由內說明（本院七十五年台上字第六一八三
號判例參照），自有判決理由不備之違法。(三)上訴人乙○○於八十四年十二月二十日
原審法院審理時，曾提出調查證據聲請狀，聲請傳訊證人劉榮峰等人，及向經濟部國
際貿易局、財政部國稅局、關稅總局函查高岩公司進出口營運業績及繳稅情形，證明
高岩公司並非人頭虛設之公司（見原審上訴卷第一四九、一五○頁）。原審對於乙○
○上開調查證據之聲請，未加以調查，經本院發回意旨加以指摘，原審亦未加以調查
，雖於理由內敘明毋庸傳喚證人劉榮峰到庭作證之理由，惟對於為何不必向經濟部國
際貿易局、財政部國稅局、關稅總局函查高岩公司進出口營運業績及繳稅情形，並未
於判決理由內為必要之說明，非但其職權調查之能事猶有未盡，抑且判決理由未臻完
備，原有瑕疵仍然存在，非無可議。(四)原判決事實(一)之３、４及(二)認定戊○○係凱真
及金瑞發公司負責人，其與乙○○等人交叉開立不實發票，虛偽載入帳冊，向銀行詐
貸鉅款，逾期未還金額詳如原判決附表二等情，惟原判決附表二所載向銀行詐貸公司
中無論凱真或金瑞發公司均未列名單中，究竟該部分詐貸之金額若干？原審未加以調
查審認，其犯罪情節尚不明瞭，猶不足資為適用法令之依據。以上或係上訴意旨所指
摘，或為本院得依職權調查之事項，應認原判決關於上訴人乙○○、甲○○、丙○○
、己○○、戊○○、丁○○、庚○○部分仍有撤銷發回更審之原因。
據上論結，應依刑事訴訟法第三百九十七條、第四百零一條，判決如主文。
中      華      民      國    八十八    年     十二     月     三十     日
                              最高法院刑事第三庭
                                  審判長法官  陳  錫  奎
                                        法官  洪  清  江
                                        法官  吳  昆  仁
                                        法官  李  伯  道
                                        法官  洪  佳  濱
      右正本證明與原本無異
                                              書  記  官
中      華      民      國    八十九    年      一      月      六      日
